最高法院刑事判決　　　　　　　　　　　　　　　　九十一年度台上字第二八三號
　　上　訴　人
　　即 自訴 人　統九有機肥料化學股份有限公司
　　代　表　人　鄭耀宗
　　被　　　告　丙○○
　　　　　　　　乙○○
　　　　　　　　甲○○
右上訴人因自訴被告等偽造文書等罪案件，不服台灣高等法院中華民國八十八年十月
二十六日第二審判決（八十八年度上訴字第三○一二號，自訴案號：台灣士林地方法
院八十七年度自字第一六八號），提起上訴，本院判決如左：
    主  文
原判決除丙○○侵占部分外撤銷，發回台灣高等法院。
丙○○侵占部分上訴駁回。
    理  由
一發回部分：
本件原判決以自訴人自訴被告丙○○、乙○○涉有行使偽造私文書、用印章、詐欺
等罪，被告丙○○涉有侵占罪，及被告乙○○、甲○○涉有共同使公務員登載不實罪
等，惟審理結果，認不能證明被告丙○○、乙○○犯罪及自訴人自訴乙○○、甲○○
共同偽造文書部分自訴不合法，因而撤銷第一審關於丙○○被訴侵占罪及被告乙○○
、甲○○共同使公務員登載不實事項於公文書罪部分，改判諭知丙○○侵占部分無罪
、乙○○、甲○○共同使公務員登載不實事項於公文書部分自訴不受理，並駁回其餘
之上訴，固非無見。
惟按證據雖已調查而其內容尚未明瞭者，即與未經調查無異，如遽行判決，仍屬應於
審判期日調查之證據未予調查，其判決當然違背法令。查本件上訴人即自訴人主張該
公司董事長鄭國津於民國八十三年六月十九日去世，其於生前一再對外交涉出售本件
土地均無結果，顯不可能於七十九年九月二十四日即與被告乙○○簽訂本件買賣契約
，並提出下列證據：(1)七十九年十二月二十八日鄭國津寄發信函予王濬敏先生，尚在
表達考慮處分本案土地之意，殊不可能於七十九年九月二十四日與被告乙○○簽訂本
案買賣契約；(2)八十年四月十五日羅金彰代為草擬寄給亞洲水泥股份有限公司周信德
之函稿，表明：「本公司坐落台中市西屯區○○○段廠房用地共五筆，面積五仟餘坪
，據聞有多家仲介公司競向貴公司推荐銷售……本公司鄭重聲明：本公司從未委託仲
介公司或假借他人代售此項土地，更不願有本公司以外第三人介入買賣情事，……如
果貴公司有意承購此項五仟餘坪土地者，敬請由貴公司與本公司直接洽商為要。」，
由羅金彰寄供鄭國津參考（見一審卷第十頁），可見已故羅金彰亦知八十年四月十五
日以前，鄭國津並未出售本案土地；(3)八十年四月十六日鄭國津依前項函稿，撰寫信
函，寄給亞洲水泥股份有限公司周信德（見一審卷證物四｜二、第十一頁以後），益
徵鄭國津於七十九年九月二十四日確無簽訂本案買賣契約；(4)鄭國津所寫眾多日記（
見一審卷第十五頁及第二四一頁起）一再顯示鄭國津於生前未曾出售本案土地；(5)八
十二年三月五日鄭國津寄發信函予羅金彰，提及售地事，表明：「台中廠地出售之建
言，我甚同感，若可能早售幸矣，懇求協力是幸」等語（見一審卷第十四頁），顯示
鄭國津並未出售本案土地；(6)八十三年五月二十日陳吉雄受丙○○之託邀集陳義仲、
已故陳慶醮及鄭耀宗之友吳煌輝於來來飯店聚商鄭耀宗是否同意出售上訴人公司土地
事宜，足證於八十三年五月二十日以前並無出售本案土地情事，益徵鄭國津於生前並
未出售本案土地，不可能簽訂本案買賣契約，買賣契約顯屬偽造；(7)八十四年十月十
三日丙○○與鄭耀宗就上訴人公司會計林昱禎所列上訴人公司債務明細表進行查對後
，共同簽認乙○○「借款」債權五千一百萬元（見一審卷第三六二頁），並載明七十
九年九月十七日起未付利息，當時並未提及本案土地有洽定出售予乙○○或收取賣地
定金或價款等情事，足證上訴人公司與被告乙○○間僅有尚未結付利息之本金借款五
千一百萬元，並無本案土地之買賣；(8)八十五年五月十六日上訴人公司會計林昱禎證
明書表示：「統九有機肥料化學股份有限公司確實有向乙○○先生『借款』新台幣伍
仟壹佰萬元正，來周轉支付費用。」云云（參見被告丙○○八十七年十二月二十二日
呈第一審答辯狀附被證四號），如果被告乙○○確有買受上訴人公司所有土地而支付
價款，絕不可能將土地價款登記為借款，理至明顯；(9)上訴人公司日記帳記載七十九
年九月十七日短期「借款」「丙○○友乙○○」一千萬元、七十九年九月二十二日
短期「借款」乙○○一千萬元、八十年一月二十五日短期「借款」乙○○三百萬元、
八十年一月二十九日短期「借款」乙○○五百萬元、八十年四月二十五日短期「借款
」乙○○二千三百萬元，有前呈經上訴人公司前董事長鄭國津審核之日記帳、會計憑
證傳票及鄭國津之附簽（見原審卷第一○六頁起）可稽，再參酌前二項所載丙○○在
會算帳單之簽認及會計林昱禎之證明書內容，顯見被告乙○○為被告丙○○之友，上
訴人公司經由被告丙○○而向乙○○「借款」計五千一百萬元，並無收受本案土地買
賣定金或價金之事實。在在足徵並無本案土地之買賣契約，係屬偽造，前開事證，實
情究何？均有詳加調查，明白審認之必要。原判決僅以「上開證明書之匯款原因雖載
為借款，然實際上係支付購買系爭土地之價款」，及證人陳吉雄既已陳明曾聽過鄭國
津表示已有人出價購買系爭土地，惟其出價較低，若能再找其他出價更高之買主，仍
可再將系爭土地出賣，遽認本件土地早於七十九年九月二十四日即與被告乙○○簽訂
買賣契約，似與經驗法則有違，原審未詳加勾稽，遽行判決，即有應依法調查之證據
未依法調查之違誤。上訴意旨，指摘原判決不當，非無理由，應認有發回更審之原因
，至自訴人自訴被告丙○○、乙○○詐欺部分依法雖不得上訴第三審法院，惟其與得
提起上訴第三審之偽造文書重罪部分屬裁判上一罪，依審判不可分原則，本院亦應併
予審理，併此明。
二駁回部分（丙○○侵占部分）：
按刑事訴訟法第三百七十六條所列各罪之案件，經第二審判決者，不得上訴於第三審
法院，法有明文。本件被告丙○○侵占部分，係屬刑法第三百三十五條之罪，核屬刑
事訴訟法第三百七十六條第三款之案件，依自訴事實與前開發回部分無裁判上一罪關
係，依首開說明，既經第二審判決，自不得上訴於第三審法院，上訴人竟復提起上訴
，顯為法所不許。
據上論結，應依刑事訴訟法第三百九十七條、第四百零一條、第三百九十五條前段，
判決如主文。
中      華      民      國    九十一    年      一      月     十七     日
                              最高法院刑事第二庭
                                  審判長法官  莊  來  成
                                        法官  謝  俊  雄
                                        法官  白  文  漳
                                        法官  蘇  振  堂
                                        法官  惠  光  霞
       右正本證明與原本無異
                                              書  記  官
中      華      民      國    九十一    年      一      月    二十四    日
